ACORDAO-COMPLETO-2530031

ACÓRDÃO 4958/2022 ATA 30/2022 - PRIMEIRA CÂMARA

VISTOS, relatados e discutidos estes autos de Representação apartada do TC Processo 043.323/2018-9 a fim de verificar os indícios de restrição à competividade em certames promovidos pelo Município de Governador Luiz Rocha/MA,
ACORDAM os Ministros do Tribunal de Contas da União, reunidos em sessão de Primeira Câmara, ante as razões expostas pelo Relator, em:
9.1. conhecer da representação, satisfeitos os requisitos de admissibilidade constantes no art. 113, § 1º, da Lei 8.666/1993, c/c os arts. 235 e 237, inciso IV, do Regimento Interno deste Tribunal, e no art. 103, § 1º, da Resolução - TCU 259/2014, para, no mérito, considerá-la procedente;
9.2. considerar revel o Sr. José de Ribamar Silva Santos (CPF XXX.134.883-XX) , dando-se prosseguimento ao processo, com fundamento no art. 12, § 3º, da Lei 8.443/1992;
9.3. rejeitar as razões de justificativa apresentadas pelo Sr. José Nilton da Silva Cunha (CPF XXX.148.703-XX) ;
9.4. aplicar, individualmente, aos Srs. José de Ribamar Silva Santos (CPF XXX.134.883-XX) e José Nilton da Silva Cunha (CPF XXX.148.703-XX) , a multa prevista no art. 58, inciso II, da Lei 8.443/92, no valor de R$ 30.000,00, fixando prazo de quinze dias, a contar da notificação, para que comprovem, perante este Tribunal (art. 214, III, "a", do RI/TCU) , o recolhimento da dívida aos cofres do Tesouro Nacional, atualizada monetariamente desde a data do presente Acórdão até a do efetivo recolhimento, se for paga após o vencimento, na forma da legislação em vigor;
9.5. autorizar, desde logo, nos termos do art. 28, inciso II, da Lei 8.443/1992, a cobrança judicial da dívida; e
9.6. dar ciência desta deliberação ao Ministério Público do Estado do Maranhão e aos responsáveis.

Representação apartada do TC 043.323/2018-9 a fim de verificar os indícios de restrição à competividade em certames promovidos pelo Município de Governador Luiz Rocha/MA

Primeira Câmara

Município de Governador Luiz Rocha/MA.

3. Responsáveis: José de Ribamar Silva Santos (CPF XXX.134.883-XX) e José Nilton da Silva Cunha (CPF XXX.148.703-XX).

13.1. Ministros presentes: Benjamin Zymler (na Presidência) e Jorge Oliveira.
13.2. Ministros-Substitutos convocados: Marcos Bemquerer Costa e André Luís de Carvalho.
13.3. Ministro-Substituto presente: Augusto Sherman Cavalcanti (Relator).

ACORDAO-COMPLETO-2573249

Acórdão 688/2023 - Primeira Câmara

AUGUSTO SHERMAN

A Secretaria de Controle Externo de Aquisições Logísticas - Selog elaborou a instrução à peça 64, transcrita a seguir, a qual recebeu a aprovação dos dirigentes daquela unidade técnica (peças 65 e 66) :
	A. Identificação do Processo

	TC Processo 021.334/2020-0
	Mérito: conhecimento; rejeição das razões de justificativa dos responsáveis; aplicação de multas.   

	Unidade Jurisdicionada
	Uasg

	Município de Governador Luiz Rocha/MA 
	Não se aplica

	Representante
	CNPJ
	Documento de Identificação

	Ministério Público do Estado do Maranhão
	Não se aplica
	Não se aplica

	Objeto da Contratação

	Licitação: 17/2018 - Aquisição de material de expediente, escolar e de informática

	Procedimento Auxiliar de Contratação  
	Modalidade  
	Número do Certame

	Não se aplica
	Pregão Presencial
	17/2018

	Modo de Disputa
	Critério de Julgamento

	Não se aplica
	Menor preço por item

	Vigência
	Valor Contratado

	31/12/2019
	R$ 745.558,68 (peça 15, p.60) 

	Legislação que Rege o Certame

	L 10.520/2002 (L d P) e s a L 8.666/1993

	Suspenso por Medida Cautelar?
	N

	Fase do Certame

	O Pregão 17/2018 teve a data de abertura prorrogada para 3/1/2019 e, posteriormente, para 18/1/2019. Os contratos decorrentes foram firmados com vigência até 31/12/2019 (peça 9, p. 2) .

	B. Identificação dos Responsáveis

	Responsável e CPF
	Representante Legal
	Procuração
	Há Pedido de Sust. Oral?

	José de Ribamar Silva Santos (CPF XXX.134.883-XX) 
	Sem representante
	Sem procuração
	N.

	José Nilton da Silva Cunha (CPF XXX.148.703-XX) 
	Thiago Campos Pedrosa
	Peça 55
	N.

	C. Histórico

	1.	A partir de atuação da Rede de Controle da Administração Pública do Estado do Maranhão, foi possível detectar diversos procedimentos licitatórios que tinham sessão designada para os dias 24 e 31/12/2018. O Ministério Público do Estado do Maranhão apresentou representação com o intuito de obter, junto a este Tribunal, medida cautelar inaudita altera pars sustando a realização de sessões de licitações (na maioria, pregões presenciais) de dez prefeituras maranhenses, marcadas para a véspera do feriado do dia 25/12/2018 ou do feriado de 1º/1/2019 (TC Processo 043.323/2018-9) .
2.	Configurada, na intervenção inicial, a inexistência de situação fática que ensejasse adoção de medida cautelar por este Tribunal, foram realizadas diligências em decorrência da primeira etapa instrutória. 
3.	Em conformidade com despacho do relator, Ministro Augusto Sherman Cavalcanti, foi determinado à então Secex/MA que tomasse as medidas cabíveis, constituídas na peça 8, p. 4-5.
4.	Considerando que, no Pregão 17/2018, constava a previsão de recursos do Fundo de Manutenção e Desenvolvimento da Educação Básica e de Valorização os Profissionais da Educação (Fundeb) , foi realizada a formação do presente processo apartado, a fim de ser promovida a oitiva do prefeito municipal e da comissão de licitação para que se manifestassem a respeito dos indícios de limitação à publicidade e à competitividade no certame especificado. 
5.	Promovidas as oitivas, o Sr. José de Ribamar Silva Santos, prefeito municipal, e o Sr. José Nilton da Silva Cunha, ex-pregoeiro, apresentaram manifestações de idêntico teor (peças 39 e 40) .
6.	Conforme instrução constante das peças 43-44 dos presentes autos, esta unidade técnica concluiu por considerar a presente representação como procedente, sendo suficiente apenas a expedição de ciência ao Município de Governador Luiz Rocha /MA das falhas identificadas no âmbito do Pregão Presencial 17/2018.
7.	Entretanto, discordando do encaminhamento alvitrado por esta unidade técnica, o relator, Ministro Augusto Sherman Cavalcanti, restituiu os autos à Selog e determinou a adoção das seguintes medidas (peça 45) :
22.1. Identificação dos responsáveis pelas irregularidades verificadas;
22.2. realização das audiências dos responsáveis para que, no prazo de quinze dias, apresentem razões de justificativa quanto aos indícios de limitação à publicidade e à competitividade, além de possível direcionamento e não seleção da proposta mais vantajosa para a administração, no Pregão Presencial 17/2018, em desrespeito ao art. 37, caput e inciso XXI, da Constituição Federal e no art. 3º, caput e § 1º, inciso I, da Lei 8.666/1993, em decorrência das seguintes constatações:
	a) utilização de pregão presencial em preterição ao pregão eletrônico, sem que fosse justificada sua inviabilidade pela autoridade competente, em desacordo com o disposto nos então vigentes art. 1º, § 1º, do Decreto 5.504/2005 e art. 4º, § 1º, do Decreto 5.450/2005; 
	b) ausência de divulgação do certame no Mural de Licitações do Tribunal de Contas do Estado do Maranhão (TCE/MA) , vinculado ao Sistema de Acompanhamento Eletrônico de Contratação Pública, em descumprimento à Instrução Normativa TCE/MA 34/2014, e no portal de transparência do município envolvido;
	c) elaboração de orçamento estimativo deficiente, eis que realizada pesquisa de preços restrita a cotações junto a potenciais fornecedores, sem serem utilizadas outras fontes como parâmetro, em desacordo com Instrução Normativa 5, de 27/6/2014-MPOG, vigente à época, e com o entendimento desta Corte de Contas, a exemplo do Acórdão 2787/2017-TCU-Plenário
8.	Uma vez restituídos os autos, a Unidade, ao rever a matéria, observou que não ficou demonstrada a inviabilidade da utilização do pregão eletrônico para o presente caso, o que, somado aos demais elementos (limitação à publicidade e elaboração de orçamento estimativo deficiente) , pode ter conduzido a indesejável restrição à competitividade e contratação menos vantajosa pela Administração. 
9.	No que tange à identificação dos responsáveis pela utilização de pregão presencial em preterição ao pregão eletrônico, sem que fosse justificada sua inviabilidade pela autoridade competente, verificou-se que o Sr. José de Ribamar Silva Santos, então prefeito do Município de Governador Luiz Rocha/MA, encaminha  ao Sr. José Nilton da Silva Cunha, então pregoeiro, em  23/11/2018, autorização para a realização de procedimento licitatório para a contração de empresa para o fornecimento de materiais de expediente, escolares e didáticos, suprimento e material de informática, para atender as necessidades do município durante o exercício fiscal de 2019 (peça 10, p. 79) .  
10.	Além disso, o Sr. José de Ribamar Silva Santos foi o responsável pela homologação do pregão (peça 16, p. 29-59) , firmando os contratos com a empresa contratada. Por essa razão, entendeu-se cabível responsabilizar o prefeito municipal pela irregularidade constatada.
11.	Por sua vez, Sr. José Nilton da Silva Cunha foi o responsável pela autuação do processo 01.2711.004/2018 para realização de pregão na modalidade presencial (peça 10, p. 80-81) . A minuta do edital e anexos do Pregão Presencial 17/2018 foram por ele encaminhados à Assessoria Jurídica do Município de Governador Luiz Rocha /MA (peça 10, p. 82) , que se manifestou favorável à contratação (peça 10, p. 83) . Por isso, o Sr. José Nilton da Silva Cunha foi também identificado como responsável por ter sido realizado pregão presencial sem que fosse justificada a inviabilidade do pregão eletrônico, impondo aos interessados que se deslocassem até o município onde ocorreu o certame.
12.	Salienta ainda, a Unidade Técnica, que, com relação à ausência de divulgação do certame conforme exigido pelas normas aplicáveis, os responsáveis reconhecem que não houve a referida disponibilização, dentro da forma e prazo estabelecidos na IN 34-TCE-MA. 
13.	Por fim, constatou-se que foi realizada pesquisa de preços junto a três empresas potencialmente fornecedoras dos itens da licitação, entre as quais a própria licitante vencedora do certame (peça 9, p. 31-91 e peça 10, p.1-35) , sem a utilização de outras fontes como parâmetro, em desacordo com Instrução Normativa 5, de 27/6/2014-MPOG, e entendimento desta Corte de Contas (como exemplo o Acórdão 2787/2017-TCU-Plenário, da relatoria do Ministro Augusto Sherman) . 
14.	Houve a participação apenas da empresa O. de Sousa Lima - ME (D Presente) no referido certame, e sua proposta final foi de R$ 745.558,68 (peça 15, p. 60) , valor 8,3% inferior ao valor estimado. A conduta de elaborar orçamento estimativo deficiente, somada às demais condutas identificadas (limitação indevida à publicidade e realização injustificada de pregão presencial) , restringiu indevidamente a competividade do certame, com o risco de não obtenção de contratação vantajosa para a Administração. 
15. Assim, a responsabilidade pela elaboração de orçamento estimativo deficiente deve ser atribuída ao Sr. José Nilton da Silva Cunha, responsável pela autuação do referido processo (peça 10, p. 80-81) . Cabe também a responsabilização do então prefeito por homologar pregão realizado com base em orçamento estimativo deficiente.
15.	A UT ressalta, por fim, não caber responsabilidade aos integrantes da comissão de licitação, designada para a fase de condução do certame (Acórdão 8985/2020-TCU-Primeira Câmara, da relatoria do Ministro Benjamin Zymler) . 
16.	Concluída sua avaliação, esta Unidade efetuou as audiências determinadas pelo relator, e passa a analisar as respostas apresentadas, tópico a tópico, conforme transcrição/contextualização a seguir.

	D. Histórico de Comunicações

	Pronunciamento da Secretária
	Delegação de competência via Portaria MINS-ASC 11/2020, do Exmo. Ministro-Relator, Augusto Sherman, e subdelegação de competência concedida pelo art. 1º da Portaria Selog 3/2020
	29/3/2021

	Ofícios Encaminhados aos Responsáveis, Unidades Jurisdicionadas e Sociedades Empresariais

	A José de Ribamar Silva Santos (CPF XXX.134.883-XX) 
	Ofício 14607/2021- Secomp-4, de 5/4/2021 (peça 51) 
Ofício 33909/2021- Secomp-4, de 28/6/2021 (peça 58) 
Edital 944/2021-Secomp-4, de 9/8/2021 (peça 60) 

	A José Nilton da Silva Cunha (CPF XXX.148.703-XX) 
	Ofício 14605/2021- Secomp-4, de 5/4/2021 (peça 50) 

	E. Documentos Apresentados em Resposta às Audiências

	Por José Nilton da Silva Cunha 

	- Procuração (peça 55) 
- Resposta à audiência, datada de 25/5/2021 (peça 56) .

	Por José de Ribamar Silva Santos

	- Não respondeu.

	F. Exame Técnico

	Exame das audiências realizadas:
Razões de justificativa apresentadas por José de Ribamar Silva Santos, então Prefeito do Município de Governador Luiz Rocha/MA, em resposta aos Ofícios 14607/2021 e 33909/2021, e Edital 944/2021: 
Item a: utilização de pregão presencial em preterição ao pregão eletrônico, sem que fosse justificada sua inviabilidade pela autoridade competente; 	
Item b: homologação de pregão realizado com base em orçamento estimativo deficiente, eis que realizada pesquisa de preços restrita a cotações junto a potenciais fornecedores, sem serem utilizadas outras fontes como parâmetro.
Razões de justificativa do responsável:
	a) não se manifestou.
Análise:
17.	Considerando que a mesma questão foi feita ao outro responsável, sua manifestação poderá ser aproveitada pelo responsável revel.
Razões de justificativa apresentadas por José Nilton da Silva Cunha, pregoeiro responsável pela condução do Pregão 17/208, em resposta ao Ofício 14605/2021:
Item a: utilização de pregão presencial em preterição ao pregão eletrônico, sem que fosse justificada sua inviabilidade pela autoridade competente. 
Razões de justificativa do responsável:
	a) entes federados de médio e pequeno porte são majoritariamente optantes do uso do pregão presencial, e isso se dá principalmente por questões de ordem técnica, posto que o acesso à internet, especialmente nos municípios de pequeno porte, como é o caso do Município de Governador Luiz Rocha, é precário, raríssimas são as vezes em que o fornecimento de internet não sofre interrupção no intervalo de 24 horas ininterruptas;
	b) ausência de pessoal treinado para operação do sistema de compras online, especialmente o Comprasnet;
	c) a legislação não torna o uso do pregão eletrônico como absoluto, especialmente o contido no art. 1º da Lei 10.024/2019.
Análise:
18.	O objeto em questão - aquisição de material de expediente, escolar e de informática - é passível de ser licitado na modalidade pregão, pois se enquadra no conceito legal de bem comum.
19.	Quanto à forma usada dessa modalidade, a jurisprudência do Tribunal é pacífica quanto à irregularidade de utilização do pregão presencial sem a devida fundamentação, conforme se depreende dos seguintes exemplos:
	Acórdão 1099/2010-TCU-Plenário (relator: Min. Benjamin Zymler) :
10. Considero, entretanto, que a utilização do pregão na forma presencial, sem que tenha havido demonstração da inviabilidade de utilização da forma eletrônica, não se conforma com o preceito contido no art. 4º, §1º, do Decreto 5.450/2005. 
Acórdão 6441/2011-TCU-Primeira Câmara (relator: Min. Augusto Sherman) :
b) o segundo ponto refere-se à ausência de justificativa da autoridade competente, nos pregões presenciais realizados em Caldas Novas e Rio Quente, da inviabilidade da utilização do pregão na forma eletrônica (conforme Decreto 5.504/2005, art. 1º, § 1º) . Adicionalmente à proposta acima, cabe alerta a todas as prefeituras fiscalizadas nesse sentido, de forma a estimulá-las a utilizar a forma eletrônica cujos benefícios são potencializados se comparar com a outra, sobretudo face ao seu alcance, possibilitando contratações mais vantajosas para a Administração Pública.
Acórdão 2174/2012-TCU-Plenário (relator: Min. Marcos Bemquerer) :
14. Com relação à inadequação da utilização, sem a devida justificativa, da modalidade pregão na forma presencial, quando deveria ser preferencialmente eletrônica, observo que a ocorrência não foi objeto das oitivas promovidas nestes autos, de modo que, isoladamente, não poderia servir para embasar a invalidação do certame. No entanto, tendo em vista que as irregularidades acima mencionadas, por si só, já maculam a aquisição da motoniveladora, considero pertinente expedir determinação à Prefeitura no sentido de que, na futura licitação visando à aquisição do referido equipamento, cumpra o disposto nos §§ 1º e 2º do art. 1º do Decreto n. 5.504/2005.
20.	Com respeito às justificativas apresentadas para a utilização do pregão presencial, não é razoável a alegação técnica acerca da qualidade da recepção de dados, via internet, naqueles entes federados de médio e pequeno porte, considerando as boas opções de contratação de acesso à internet via banda rápida em um mercado acirrado, com muitos provedores e baixo custo, tanto para o público privado como para o administrativo.
21.	Com respeito à alegada ausência de pessoal treinado para operação do sistema de compras online, tal argumento, ao contrário do que pretende demonstrar o gestor, possui o pendão de desclassificar a sua própria gestão, pois denota incapacidade de bem gerir a área de contratações da prefeitura, cuja relevância para o município justifica uma maior atenção da prefeitura. Em outras palavras, considerando que a maioria absoluta dos certames, no Brasil, é efetuada via pregão eletrônico, a alegação de falta de pessoal treinado corrobora a incapacidade de gestão.
22.	Dessa forma, entende-se não esclarecida a questão, e cabível a multa prevista no art. 58, inciso II, da Lei 8.443/1992, c/c o art. 268, II, do Regimento Interno do TCU.
Item b: elaboração de orçamento estimativo deficiente, eis que realizada pesquisa de preços restrita a cotações junto a potenciais fornecedores, sem serem utilizadas outras fontes como parâmetro;
Razões de justificativa do responsável:
	a) o art. 2º da IN 5-MPOG, de 27/6/2014, ratifica a legalidade da apresentação de cotação de preços com base na média aritmética de três orçamentos de mercado como apresentado no processo licitatório em comento; 
	b) a mesma IN 5/2014 traz em seu bojo um rol taxativo de formas de apresentação de cotação de preços. Dessa forma, considera temerário este Tribunal subtrair a discricionariedade do ente público em adotar a melhor alternativa de realizar pesquisa de mercado dentro das possiblidades da citada Instrução Normativa.
Análise:
23.	A jurisprudência do Tribunal, ao tratar do assunto, é clara no sentido de que a pesquisa de preços para elaboração do orçamento estimativo da licitação não deve se restringir a cotações realizadas junto a potenciais fornecedores, devendo ser utilizadas outras fontes como parâmetro, a exemplo de contratações similares realizadas por outros órgãos ou entidades públicas, mídias e sítios eletrônicos especializados e portais oficiais de referência de custos.
24.	Para tanto, há as seguintes decisões deste Tribunal para corroborar esse entendimento:
Acórdão 2787/2017-TCU-Plenário (relator: Min. Augusto Sherman) :
9.3. dar ciência ao Ministério da Integração e ao Departamento Nacional de Obras Contra as Secas (DNOCS) das seguintes impropriedades identificadas no Pregão Eletrônico 11/2017 - SRP, com fundamento no art. 7º da Resolução - TCU 265/2014, para que sejam adotadas medidas internas com vistas à prevenção de novas ocorrência da espécie:
9.3.1. a pesquisa de preços para elaboração do orçamento estimativo da licitação não deve se restringir a cotações realizadas junto a potenciais fornecedores, devendo serem utilizadas outras fontes como parâmetro, a exemplo de contratações similares realizadas por outros órgãos ou entidades públicas, mídias e sítios eletrônicos especializados e portais oficiais de referência de custos, em conformidade com a Instrução Normativa 05, de 27 de junho de 2014, em conjunto com a jurisprudência desta Corte de Contas, a exemplo dos Acórdãos 1604/2017, 247/2017, 1678/2015 e 2816/2014, todos do Plenário, dentre outros;
Acórdão 3224/2020-TCU-Plenário (relator: Min. Vital do Rêgo) :
35. Pois bem, em linha com a análise da Selog, observo que o processo de cotação de preços do certame foi conduzido sem o devido rigor técnico pelos gestores da Sesa/AP.
 (...) 
37. Outra evidência diz respeito à cotação inicial, que foi realizada somente com dois fornecedores, os quais já eram contratados pela Sesa/AP e vieram a se sagrar vencedores do certame posteriormente. Tal fato está desacordo com jurisprudência desta Corte, no sentido de que é recomendável que a pesquisa de preços para a elaboração do orçamento estimativo da licitação não se restrinja a cotações realizadas junto a potenciais fornecedores, adotando-se, ainda, outras fontes como parâmetro, como contratações similares realizadas por outros órgãos ou entidades públicas, mídias e sítios eletrônicos especializados e portais oficiais de referenciamento de custos (e.g., Acórdão 70/2015-TCU-Plenário, 965/2015-TCU-Plenário, 1.445/2015-TCU-Plenário) .
25.	As disposições da IN 5/2014-MPOG não foram atendidas como afirmado. Como apontado pelo Relator, a referida norma, então em vigor, já estipulava que devem ser empregadas fontes adicionais como parâmetro, como "contratações similares realizadas por outros órgãos ou entidades públicas, mídias e sítios eletrônicos especializados e portais oficiais de referência de custos, (...) obrigatoriedade enfatizada pela Instrução Normativa-Seges/ME 73, de 5/8/2020, hoje em vigor, bem como com a jurisprudência desta Corte de Contas, a exemplo do Acórdão 2787/2017-TCU-Plenário (...) " (peça 45) . Torna-se, portanto, evidente que a medida adotada pelo responsável não é suficiente para comprovar a higidez do ato administrativo, limitada à mera cotação com três empresas alegadamente potenciais fornecedoras.
26.	Além disso, ressalte-se que apenas uma dessas empresas participou do pregão presencial (peça 15, p. 59-61) , caracterizando, dessa forma, o descumprimento do princípio da competitividade, mesmo que se sopese o preço global contratado, de R$ 745.558,68 (peça 15, p. 60) , inferior ao valor estimado de R$ 813.124,15 (peça 10, p. 80) . Quanto ao ponto, como não há garantia suficiente de que a referida estimativa, eis que conduzida de forma injustificadamente limitada, tenha refletido, de forma aceitável, margem de preços efetivos do mercado, ainda que local, não há como concluir pela economicidade da contratação.
27.	Dessa forma, entende-se não esclarecida a questão, não restando justificada a conduta do responsável, pelo que cabível a multa prevista no art. 58, inciso II, da Lei 8.443/1992, c/c o art. 268, II, do Regimento Interno do TCU.
Item c: ausência de divulgação do certame no Mural de Licitações do Tribunal de Contas do Estado do Maranhão (TCE/MA) , vinculado ao Sistema de Acompanhamento Eletrônico de Contratação Pública, em descumprimento à Instrução Normativa TCE/MA 34/2014, e no portal de transparência do município envolvido;
Razões de justificativa do responsável:
	a) frisa que tal situação será apenada de acordo com as disposições do art. 13 da IN 34/2014 do TCE/MA;
	b) salienta que a equipe técnica do próprio TCU entendeu suficiente apenas a expedição de ciência ao Município de Governador Luiz Rocha/MA;
	c) a norma infringida diz respeito ao TCE-MA, não sendo da competência do Tribunal de Contas da União.
Análise:
28.	Considerando a competência própria do Tribunal de Contas da União pela fiscalização contábil, financeira, orçamentária, operacional e patrimonial de pessoas físicas e jurídicas responsáveis pela aplicação de recursos de origem federal quanto à legalidade, legitimidade e economicidade, e que, além das competências constitucionais e privativas do TCU que estão estabelecidas nos artigos 33, § 2º, 70, 71, 72, § 1º, 74, § 2º e 161, parágrafo único, da Constituição Federal de 1988, outras leis específicas trazem em seu texto atribuições conferidas ao Tribunal, restam não pertinentes as alegações apresentadas pelo responsável para justificar a inobservância das normas legais e infralegais aplicáveis. 
29. 	Frise-se, quanto a esse aspecto: i) a legislação, de eficácia nacional, que regeu o certame, Lei 10.520/2002 (Lei do Pregão) e, subsidiariamente, a Lei 8.666/1993; ii) o princípio geral administrativo da publicidade e a regra da utilização de licitação de ampla concorrência para contratações públicas, previstos no art. 37, caput e inc. XXI, da Constituição Federal para a União, estados e municípios; e iii) a expressa remissão da IN 34/2014 do TCE/MA quanto a se fundamentar na legislação federal vigente, que já balizava a obrigatoriedade de rígida observância dos parâmetros de publicidade devidos ao procedimento de contratação pública, a saber: as Leis 8.666/1993, 10.520/2002, 8.987/1995 e 12.462/2011 e o Decreto Federal 7.892/2013 (peça 63, p. 2) .
29.	Cumpre ressaltar, portanto, a insuficiência da conduta dos gestores para adotar o devido zelo e cautela com a coisa pública deles exigíveis pela legislação pertinente, ainda que considerada a situação fática enfrentada no caso concreto.
30.	Dessa forma, entende-se não esclarecida a questão, não tendo sido justificada a conduta do agente público quanto ao inquinado, sendo cabível a proposição da aplicação ao responsável da multa prevista no art. 58, inciso II, da Lei 8.443/1992, c/c o art. 268, II, do Regimento Interno do TCU.	

	G. Conclusão

	31.	Considerando a proposta de rejeição das razões de justificativas de todos os responsáveis, salientando que o Sr. José de Ribamar Silva Santos, então Prefeito do Município de Governador Luiz Rocha/MA, não se manifestou, deverão ser mantidos os termos da matriz de responsabilização anexada à instrução à peça 46 dos presentes autos.

	H. Impacto dos Encaminhamentos Propostos

	Haverá impacto relevante na Unidade Jurisdicionada e/ou na sociedade, decorrente dos encaminhamentos propostos?
	N

	I. Pedido de Ingresso aos Autos, de Informações/Vistas/Cópias, e de Sustentação Oral

	Há pedido de ingresso aos autos feito por terceiros?
	N

	Há pedido de informações/vistas/cópia do processo?
	N

	Há pedido de sustentação oral feito por terceiros?
	N

	J. Processos Conexos, de Contas e Apensos

	Há processos conexos noticiando possíveis irregularidades na contratação ora em análise?
	N

	Há processos de contas referentes ao (s) exercício (s) em que as irregularidades ocorreram?
	N

	Há processos apensos?
	N

	K. Proposta de Encaminhamento

	32.	Em virtude do exposto, propõe-se:
32.1.	conhecer da representação, satisfeitos os requisitos de admissibilidade constantes no art. 113, § 1º, da Lei 8.666/1993, c/c os arts. 235 e 237, IV, do Regimento Interno deste Tribunal, e no art. 103, § 1º, da Resolução - TCU 259/2014;
32.2.	no mérito, considerar a presente r p;
32.3.	considerar revel o responsável José de Ribamar Silva Santos, então Prefeito do Município de Governador Luiz Rocha/MA, (CPF XXX.134.883-XX) , nos termos do art. 12, § 3º, da Lei 8.443/1992;
32.4.	rejeitar as razões de justificativa apresentadas por José de Ribamar Silva Santos (CPF XXX.134.883-XX) , então Prefeito do Município de Governador Luiz Rocha/MA, em relação aos itens da audiência, abaixo discriminados, aplicando-lhe a multa prevista no art. 58, inciso II, da Lei 8.443/1992, c/c o art. 268, II, do Regimento Interno do TCU, fixando prazo de quinze dias, a contar da notificação, para que comprove, perante este Tribunal (art. 214, III, "a", do RI/TCU) , o recolhimento da dívida aos cofres do Tesouro Nacional, atualizada monetariamente desde a data do presente acórdão até a do efetivo recolhimento, se for paga após o vencimento, na forma da legislação em vigor:
	a) Conduta/Irregularidade: utilização de pregão presencial em preterição ao pregão eletrônico, sem que fosse justificada sua inviabilidade pela autoridade competente; 
	Norma infringida: art. 1º, § 1º, do Decreto 5.504/2005 e art. 4º, § 1º, do Decreto 5.450/2005, então vigentes; 
	b) Conduta/Irregularidade: homologação de pregão realizado com base em orçamento estimativo deficiente, eis que realizada pesquisa de preços restrita a cotações junto a potenciais fornecedores, sem serem utilizadas outras fontes como parâmetro; 	
	Norma infringida: Instrução Normativa 5, de 27/6/2014-MPOG, vigente à época, e entendimento desta Corte de Contas, a exemplo do Acórdão 2787/2017-TCU-Plenário;	
32.5.	rejeitar as razões de justificativa apresentadas por José Nilton da Silva Cunha (CPF XXX.148.703-XX) , pregoeiro responsável pela condução do Pregão 17/2018, em relação aos itens da audiência, abaixo discriminados, aplicando-lhe a multa prevista no art. 58, inciso II, da Lei 8.443/1992, c/c o art. 268, II, do Regimento Interno do TCU, fixando prazo de quinze dias, a contar da notificação, para que comprove, perante este Tribunal (art. 214, III, "a", do RI/TCU) , o recolhimento da dívida aos cofres do Tesouro Nacional, atualizada monetariamente desde a data do presente acórdão até a do efetivo recolhimento, se for paga após o vencimento, na forma da legislação em vigor:
	a) Conduta/Irregularidade: utilização de pregão presencial em preterição ao pregão eletrônico, sem que fosse justificada sua inviabilidade pela autoridade competente; 
	Norma infringida: art. 1º, § 1º, do Decreto 5.504/2005 e art. 4º, § 1º, do Decreto 5.450/2005, então vigentes; 
	b) Conduta/Irregularidade: elaboração de orçamento estimativo deficiente, eis que realizada pesquisa de preços restrita a cotações junto a potenciais fornecedores, sem serem utilizadas outras fontes como parâmetro; 
	Norma infringida: Instrução Normativa 5, de 27/6/2014-MPOG, vigente à época, e entendimento desta Corte de Contas, a exemplo do Acórdão 2787/2017-TCU-Plenário;
	c) Conduta/Irregularidade: ausência de divulgação do certame no Mural de Licitações do Tribunal de Contas do Estado do Maranhão (TCE/MA) , vinculado ao Sistema de Acompanhamento Eletrônico de Contratação Pública, em descumprimento à Instrução Normativa TCE/MA 34/2014, e no portal de transparência do município envolvido;
	Norma infringida: Instrução Normativa TCE/MA 34/2014;
32.6.	autorizar, desde logo, nos termos do art. 28, inciso II, da Lei 8.443/1992, a cobrança judicial das dívidas, caso não atendidas as notificações e não seja possível o desconto determinado;
32.7.	autorizar, caso requerido, nos termos do art. 26 da Lei 8.443/1992, e do art. 217 do RI/TCU, o parcelamento das dívidas em até 36 parcelas, com a atualização monetária e os correspondentes acréscimos legais, esclarecendo ao responsável que a falta de pagamento de qualquer parcela importará no vencimento antecipado do saldo devedor, sem prejuízo das demais medidas legais.

	É o relatório.

Thiago Campos Pedrosa (OAB/MA 16.576), representando José Nilton da Silva Cunha.

Não atuou.

REPRESENTAÇÃO APARTADA DO TC 043.323/2018-9 A FIM DE VERIFICAR INDÍCIOS DE RESTRIÇÃO À COMPETIVIDADE EM PREGÕES PRESENCIAIS, PROMOVIDOS PELO MUNICÍPIO DE GOVERNADOR LUIZ ROCHA/MA, DETECTADOS A PARTIR DA ATUAÇÃO DA REDE DE CONTROLE DA ADMINISTRAÇÃO PÚBLICA DO ESTADO DO MARANHÃO. DILIGÊNCIAS. AUDIÊNCIAS DOS GESTORES. REVELIA DE UM DOS RESPONSÁVEIS. RAZÕES DE JUSTIFICATIVA DO OUTRO INSUFICIENTES PARA AFASTAR AS IRREGULARIDADES. PROCEDÊNCIA DA REPRESENTAÇÃO. MULTA.

REPRESENTAÇÃO (REPR)

Secretaria de Controle Externo de Aquisições Logísticas (Selog).

Cuidam os autos de representação apartada do TC Processo 043.323/2018-9 a fim de verificar os indícios de restrição à competividade em certames promovidos pelo Município de Governador Luiz Rocha/MA.
A partir da atuação da Rede de Controle da Administração Pública do Estado do Maranhão detectou-se diversos procedimentos licitatórios que tinham sessão designada para os dias 24 e 31 de dezembro de 2018. O Ministério Público do Estado do Maranhão apresentou representação com o intuito de obter, junto a este Tribunal, medida cautelar inaudita altera pars sustando a realização de sessões de licitações (na maioria, pregões presenciais) de dez prefeituras maranhenses, marcadas para a véspera do feriado do dia 25/12/2018 ou do feriado de 1º/1/2019 (TC Processo 043.323/2018-9) .
Configurada, na intervenção inicial, a inexistência de situação fática que ensejasse adoção de medida cautelar por este Tribunal, foram realizadas diligências no intuito de identificar em quais dos certames relacionados na representação do MPE/MA havia a utilização de recursos federais, a fim de justificar a atuação desta Corte.
Por meio do Despacho exarado em 11/2/2019 (peça 8) , determinei à então Secex/MA que constituísse processos apartados, um para cada município, de modo a agilizar o deslinde de cada caso individual.
Assim, foi realizada a formação do presente processo apartado, a fim de ser promovida a oitiva do prefeito municipal e da comissão de licitação para que se manifestassem a respeito dos indícios de limitação à publicidade e à competitividade no âmbito do Pregão Presencial 17/2018, cujo objeto foi a aquisição de material de expediente, escolar e de informática, em desrespeito ao art. 37, caput e inciso XXI, da Constituição Federal e no art. 3º, caput e § 1º, inciso I, da Lei 8.666/1993.
Promovidas as oitivas quanto às alegações do representante e demais questões levantadas pela Secretaria de Controle Externo de Aquisições Logísticas (Selog) , o Sr. José de Ribamar Silva Santos, prefeito municipal, e o Sr. José Nilton da Silva Cunha, pregoeiro, apresentaram manifestações de idêntico teor (peças 39 e 40) .
No Despacho exarado em 9/3/2021 (peça 45) , consignei os indícios de irregularidades relacionados à utilização de pregão presencial em preterição ao pregão eletrônico, bem como à limitação à publicidade e à elaboração de orçamento estimativo deficiente, fatores que podem ter conduzido à indesejável restrição à competitividade, possível direcionamento do certame e, consequente, contratação menos vantajosa pela Administração. Em vista disso, nesse mesmo expediente, determinei:
22.1. "Identificação dos responsáveis pelas irregularidades verificadas;
22.2. Realização das audiências dos responsáveis para que, no prazo de quinze dias, apresentem razões de justificativa quanto aos indícios de limitação à publicidade e à competitividade, além de possível direcionamento e não seleção da proposta mais vantajosa para a administração, no Pregão Presencial 17/2018, em desrespeito ao art. 37, caput e inciso XXI, da Constituição Federal e no art. 3º, caput e § 1º, inciso I, da Lei 8.666/1993, em decorrência das seguintes constatações:
utilização de pregão presencial em preterição ao pregão eletrônico, sem que fosse justificada sua inviabilidade pela autoridade competente, em desacordo com o disposto nos então vigentes art. 1º, § 1º, do Decreto 5.504/2005 e art. 4º, § 1º, do Decreto 5.450/2005; 
ausência de divulgação do certame no Mural de Licitações do Tribunal de Contas do Estado do Maranhão (TCE/MA) , vinculado ao Sistema de Acompanhamento Eletrônico de Contratação Pública, em descumprimento à Instrução Normativa TCE/MA 34/2014, e no portal de transparência do município envolvido;
elaboração de orçamento estimativo deficiente, eis que realizada pesquisa de preços restrita a cotações junto a potenciais fornecedores, sem serem utilizadas outras fontes como parâmetro, em desacordo com Instrução Normativa 5, de 27/6/2014-MPOG, vigente à época, e com o entendimento desta Corte de Contas, a exemplo do Acórdão 2787/2017-TCU-Plenário".
A Selog, então, promoveu a audiência do Sr. José de Ribamar Silva Santos, então Prefeito do Município de Governador Luiz Rocha/MA, e do Sr. José Nilton da Silva Cunha, pregoeiro, pela utilização de pregão presencial em preterição ao pregão eletrônico e pela homologação de pregão realizado com base em orçamento estimativo deficiente. Foi também promovida a audiência desse último responsável pela ausência de divulgação do certame no Mural de Licitações do Tribunal de Contas do Estado do Maranhão (TCE/MA) e no portal de transparência do município envolvido (peças 46 e 47) .
Apenas o Sr. José Nilton da Silva Cunha se manifestou.
Em sua derradeira instrução, a unidade técnica propõe considerar a representação procedente, declarar a revelia do ex-prefeito, rejeitar as razões de justificativa apresentadas pelo ex-pregoeiro e aplicar a ambos os responsáveis a multa prevista no art. 58, inciso II, da Lei 8.443/1992 (peças 64-66) 
Feito esse breve resumo, manifesto-me de acordo com a proposta da Selog, adotando-a como razão de decidir, sem prejuízo das considerações adicionais que faço a seguir.
Inicialmente, ratifico o entendimento consignado no Despacho de peça 45 quanto ao conhecimento da presente representação, uma vez que estão presentes os requisitos de admissibilidade constantes no art. 113, § 1º, da Lei 8.666/1993, c/c os arts. 235 e 237, IV, do Regimento Interno deste Tribunal, e no art. 103, § 1º, da Resolução - TCU 259/2014.
O Sr. José de Ribamar Silva Santos, notificado por edital (peças 60-61) , deixou transcorrer o prazo regulamentar sem apresentar as suas razões de justificativa, caracterizando, assim, a revelia, na forma definida no art. 12, § 3º, da Lei 8.443/1992.
Ressalto que a Seproc registrou a identificação nos Sistemas Corporativos do TCU de único endereço, na base de dados da Receita Federal, cujos ofícios citatórios foram restituídos com a indicação "número inexistente" (peças 54 e 59) , embora "ao pesquisar no google maps (conforme imagem abaixo) verifica-se a existência do Número 27 na Travessa Clodomir Cardoso (São Domingos do Maranhão - MA) ".
Diante da não localização do responsável no único endereço disponível, não restou alternativa, a não ser a notificação pela via editalícia, com fulcro no art. 179, inciso III, do Regimento Interno do Tribunal.
No que se refere às razões de justificativa apresentadas pelo Sr. José Nilton da Silva Cunha, de fato, não são suficientes para afastar as irregularidades constatadas, as quais, considero, prejudicaram a competitividade do Pregão Presencial 17/2018, uma vez que se constatou a participação apenas da empresa O. de Sousa Lima - ME (D PRESENTE) , cuja proposta de preços, após negociação, foi de R$ 745.558,68 (peça 15, p. 60) , 8,3% inferior ao valor estimado de R$ 813.124,15 (peça 10, p. 80) .
Quanto à utilização de pregão presencial em preterição ao pregão eletrônico, o responsável argumenta que ocorre em municípios de médio e pequeno porte em decorrência de questões de ordem técnica, uma vez que o acesso à internet é precário e da ausência de pessoal treinado para operação do sistema de compras online, especialmente o COMPRASNET, bem como que o Decreto 10.024/2019, art. 1º, §1º, obriga o uso do pregão eletrônico apenas para a administração pública federal.
As justificativas, desacompanhadas de comprovação, não merecem prosperar.
A inviabilidade de utilização da modalidade eletrônica do pregão é admitida na legislação e na jurisprudência do Tribunal, desde que comprovada, o que não ocorreu no presente caso. Assim, não se pode acolher as alegações de precariedade do acesso à internet e de falta de pessoal treinado.
A ausência de justificativa para a utilização de pregão presencial em preterição ao pregão eletrônico contraria o disposto nos então vigentes art. 1º, § 1º, do Decreto 5.504/2005 e art. 4º, § 1º, do Decreto 5.450/2005, o qual já estabelecia que "o pregão deve ser utilizado na forma eletrônica, salvo nos casos de comprovada inviabilidade, a ser justificada pela autoridade competente", disposição mantida conforme os termos do art. 4º, § 1º, do Decreto 10.024/2019, em vigor.
Na jurisprudência desta Corte de Contas, o entendimento é de que, quando cabível a utilização da modalidade pregão, é irregular o uso do pregão presencial sem justificativa da comprovada inviabilidade de utilização da modalidade eletrônica, por contrariar o art. 4º, § 1º, do Decreto 5.450/2005 (Acórdão 2290/2017-TCU-Plenário, Relatora Ministra Ana Arraes) . Ademais, a utilização de pregão presencial em preterição ao pregão eletrônico deve ser acompanhada de justificativa nos autos do procedimento (Acórdão 6441/2011-TCU-Primeira Câmara, de minha relatoria) .
A propósito, cabe ressaltar que a alegação de ordem técnica sequer foi apresentada na oitiva promovida previamente às audiências. Naquela oportunidade, os responsáveis apenas defenderam que a obrigatoriedade da utilização de pregão na forma eletrônica não se aplicaria ao Pregão Presencial 17/2018, pois entendiam não se tratar de transferência voluntaria (peça 39, p. 2, e peça 40, p. 2) .
Esclareço que os fundos especiais se subordinam tanto ao Decreto 5.450/2005 (vigente à época dos fatos) , quanto ao Decreto 10.024/2019 (atualmente em vigor) , nos termos do art. 1º, §1º de cada um desses normativos, o que afasta a tentativa de eximir o município, ao utilizar recursos do Fundeb, da obrigatoriedade da utilização do pregão eletrônico.
Considerando as vantagens da adoção da forma eletrônica em termos de eficiência, celeridade e economicidade, a nova lei de licitações (Lei 14.133/2021) , que se aplica também aos municípios e aos fundos especiais, prevê, no art. 17, §2º, que "as licitações serão realizadas preferencialmente sob a forma eletrônica, admitida a utilização da forma presencial, desde que motivada, devendo a sessão pública ser registrada em ata e gravada em áudio e vídeo".
Destaco, ainda, trecho da instrução, reproduzida no voto do Acórdão 382/2018-TCU-Plenário, que teve a concordância integral do Relator, Ministro Bruno Dantas, em que se concluiu pela irregularidade da utilização do pregão presencial, em processo similar, com a utilização de recursos do Fundeb:
"77. (...) A justificativa para a utilização do pregão presencial, em detrimento do pregão eletrônico, em razão da qualidade do serviço de Internet em Pindoretama/CE, que seria instável, não merece prosperar, uma vez que, se a presença física dos licitantes é dispensável, o certame poderia ter sido realizado a partir de outra cidade, como Fortaleza, num escritório locado temporariamente para esse propósito. (...) ."
Assim, a opção não justificada pelo pregão presencial em vez do pregão na forma eletrônica, sem a comprovação de sua inviabilidade técnica, caracteriza ato de gestão antieconômico, passível de sanção por este Tribunal.
No caso em tela, como visto, não ficou demonstrada a inviabilidade da utilização do pregão eletrônico, o que, somado aos demais elementos (limitação à publicidade e elaboração de orçamento estimativo deficiente) , pode ter conduzido a indesejável restrição à competitividade e, consequente, contratação menos vantajosa pela Administração. Tais fatores contribuíram para participação de apenas uma empresa no pregão em análise.
No que se refere à ausência de divulgação do certame no Mural de Licitações do Tribunal de Contas do Estado do Maranhão (TCE/MA) e no portal de transparência do município, não há como acolher as justificativas de que a situação será apenada de acordo com as disposições do art. 13 da IN 34/2014 do TCE/MA; que a equipe técnica do TCU havia proposto apenas a expedição de ciência ao município; e que a norma infringida diz respeito ao TCE-MA, não sendo da competência do Tribunal de Contas da União.
Como exposto na instrução reproduzida no relatório precedente, tanto a competência desta Corte para fiscalizar a aplicação de recursos de origem federal, quanto a necessidade de obediência ao princípio da publicidade decorrem da Constituição Federal.
Cabe acrescentar à análise promovida que o município, além de descumprir a Instrução Normativa TCE/MA 34/2014, ao não divulgar o certame no Mural de Licitações do Tribunal Estadual; infringiu também o princípio da publicidade, previsto no art. 37, caput, da Constituição Federal, e o art. 8º, §1º, inciso IV, e §2º da Lei 12.527 (Lei de Acesso à Informação) , ao não promover a divulgação no portal de transparência do município.
Assim, não há que se falar em ausência de competência do TCU.
Ademais, já havia discordado da proposta inicial da Selog que considerou suficiente apenas a expedição de ciência ao município, uma vez que, conforme expus no despacho (peça 45) por meio do qual determinei a realização das audiências, a ausência de adequada divulgação do certame, aliada à realização de pregão presencial em vez do pregão eletrônico, prejudicou a competitividade do Pregão Presencial 17/2018, que contou com a participação de única empresa.
No presente caso, soma-se ainda a elaboração de orçamento estimativo deficiente, eis que realizada pesquisa de preços restrita a cotações junto a potenciais fornecedores.
A esse respeito, o responsável afirma que o art. 2º da IN 5/2014-MPOG ratifica a legalidade da apresentação de cotação de preços com base na média aritmética de três orçamentos de mercado como apresentado no processo licitatório em comento, bem como que é discricionariedade do ente público em adotar a melhor alternativa de realizar pesquisa de mercado entre as possiblidades previstas na citada Instrução Normativa.
No entanto, conforme bem destacado pela Selog, a pesquisa de preços para elaboração do orçamento estimativo da licitação não deve se restringir a cotações realizadas junto a potenciais fornecedores, devendo ser utilizadas outras fontes como parâmetro, a exemplo de contratações similares realizadas por outros órgãos ou entidades públicas, mídias e sítios eletrônicos especializados e portais oficiais de referência de custos, em conformidade com a Instrução Normativa 5, de 27/6/2014-MPOG, vigente à época, obrigatoriedade enfatizada pela Instrução Normativa-IN-Seges/ME 73, de 5/8/2020, hoje em vigor, bem como com a jurisprudência desta Corte de Contas, a exemplo do Acórdão 2787/2017-TCU-Plenário, de minha relatoria.
Apropriado ressaltar que a referida IN 5/2014-MPOG, art. 2º, §1º, expressamente prevê que a pesquisa de preços deve priorizar os seguintes parâmetros: Painel de Preços disponível no endereço eletrônico http://paineldeprecos.planejamento.gov.br e contratações similares de outros entes públicos, em execução ou concluídos nos cento e oitenta dias anteriores à data da pesquisa de preços.
Para reforçar o entendimento desta Corte, destaco, ainda, o enunciado que acompanha o Acórdão 1875/2021-TCU-Plenário (Relator Ministro Raimundo Carreiro) : "As pesquisas de preços para aquisição de bens e contratação de serviços em geral devem ser baseadas em uma "cesta de preços", devendo-se dar preferência para preços praticados no âmbito da Administração Pública, oriundos de outros certames. A pesquisa de preços feita exclusivamente junto a fornecedores deve ser utilizada em último caso, na ausência de preços obtidos em contratações públicas anteriores ou cestas de preços referenciais (Instrução Normativa Seges-ME 73/2020) ".
Acrescento que as condutas atribuídas aos responsáveis podem ser tipificadas como erro grosseiro para fins de responsabilização perante o TCU, nos termos do disposto no art. 28 da Lindb (Decreto-lei 4.657/1942) , vez que inobservaram o dever de cuidado no trato com a coisa pública e afastaram-se da conduta que seria esperada de um administrador público minimamente diligente.
Dessa forma, considerando que as razões de justificativa não foram suficientes para afastar as irregularidades ou elidir as responsabilidades do prefeito e do pregoeiro, concordo com o encaminhamento da matéria ofertado pela Selog, no sentido de conhecer desta representação para, no mérito, considerá-la procedente e aplicar aos responsáveis a multa do art. 58, inciso II, da Lei 8.443/1992.
Por fim, deixo de acolher a proposta da unidade instrutiva de autorizar, desde já, o parcelamento das dívidas, por entender que essa medida somente deve ser adotada mediante solicitação das partes.
	Ante o exposto, manifesto-me por que o Tribunal aprove o Acórdão que ora submeto à deliberação deste Colegiado.
TCU, Sala das Sessões, em 30 de agosto de 2022.
AUGUSTO SHERMAN CAVALCANTI 
Relator